臺灣高等法院臺中分院刑事判決　　　　　　　　　　九十三年度上易字第三三六號
　　上　訴　人
　　即　被　告　丙○○
　　選任辯護人　鄭秀珠
　　　　　　　　張智翔
右上訴人因侵占案件，不服臺灣彰化地方法院九十二年度易字第一一三五號中華民國
九十三年一月十六日第一審判決（起訴案號：臺灣彰化地方法院檢察署九十二年度偵
字第三七八○號），提起上訴，本院判決如左：
    主  　　文
原判決撤銷。
丙○○連續意圖為自己不法之所有，而侵占對於業務上所持有之物，處有期徒刑拾月
。緩刑參年。
    事實及理由
一、犯罪事實：
    上訴人即被告丙○○係從事土地代書之業務，於民國八十九年間受乙○○、甲○○○之委託，代為辦理甲○○○與乙○○間關於乙○○所有登記在其女陳靜喬名
    下之坐落彰化縣埤頭鄉○○段二一七之九（起訴書誤載為二十七之九）地號土地
    ，及坐落其上門牌號碼為彰化縣埤頭鄉○○村○○路一一二之十二號（起訴書誤
    載為九十二之十二號）房屋之買賣、申請登記及貸款等事務，並有為乙○○收受
    買賣價款之權限，對於甲○○○交付予丙○○收受以給付乙○○之購買房地價款
    ，即具有業務上之持有關係。詎丙○○於八十九年二月二十九日，收受由甲○○○給付予乙○○之新台幣（下同）六十萬元價款後，因個人財務週轉困難，需財
    孔急，竟萌生意圖為自己不法所有之概括犯意，先將該筆六十萬元款項侵占入己
    ，並未依約交予乙○○以清償陳靜喬向原大安銀行（已改名為台新銀行）中和分
    行之抵押貸款。迨八十九年三月十五日，甲○○○再交付八十萬元價款予丙○○
    以轉交予乙○○、陳靜喬時，丙○○又變易持有為所有之意，而侵吞其中之六十
    萬元價款。嗣經乙○○、陳靜喬屢向甲○○○催討購屋餘款，乙○○、甲○○○
    始查悉上情。
二、認定犯罪事實所憑證據和理由：
  (1)被告丙○○於偵查中之自白，且對於右揭挪用甲○○○所交付之一百二十萬元購
    屋價款一節亦坦承不諱。
  (2)告訴人甲○○○指訴情節，經證人即居中接洽聯繫之吳書儀於偵訊時證述明確，
    核與被告於偵查中之自白相符，復有被告親自書立之收據二紙、存證信函三份、
    土地登記謄本、建物登記謄本各一份、告訴人銀行帳戶存摺影本一份、告訴人與
    被告九十一年十一月二十九日簽訂之協議書一份等物在卷足稽。
三、對於被告辯解本院的判斷：
    被告否認有何業務侵占犯行，辯稱：伊係受出賣人陳靜喬之父乙○○委託辦理系
    爭房地過戶事宜，委任關係僅存在於伊與乙○○之間，伊並未受甲○○○之託處
    理事務，況伊確已先將甲○○○交付之一百二十萬元交予乙○○，同時徵得乙○○同意並另訂消費借貸契約，才將該筆一百二十萬元價款挪作己用，應與侵占罪
    之構成要件不相合致云云。惟查：
  (1)被告於偵查中業已坦承：「：：未經甲○○○同意，我挪用一百二十萬元，我有
    跟陳靜喬之父親講，也有請甲○○○原諒我，我要求貸款一百五十萬元之本金利
    息都由我繳付」、「（問：一百二十萬元你用至何處？）因為我貪心，遇到刮刮
    樂詐騙集團，被騙了二百八十多萬元」、「（問：為何先前未經甲○○○同意就
    挪用？）因為我當時很急，但事後我有跟甲○○○說，且有寫協議書」（均見九
    十二年四月十一日偵訊筆錄），「（問：甲○○○交給你多少錢？）二百二十萬
    元。我知道我錯了，但他們有原諒我，我挪用了一百二十萬元」、「（問：你收
    到的錢如何挪用？）八十九年三月十五日的八十萬元，我挪用六十萬元，八十九
    年二月二十九日的六十萬元，我全部都挪用，所以我是連續二次挪用一百二十萬
    元」（均見九十二年六月九日偵訊筆錄）等語不諱，而觀諸前揭甲○○○與被告
    九十一年十一月二十九日簽訂之協議書第一條之記載：「乙方（指被告）於八十
    九年二月間辦理甲方（指甲○○○）委託買賣房屋事宜時挪用甲方交付之清償貸
    款一百二十萬元，後因乙方陸續代為繳納貸款，至今尚欠新台幣七十一萬三千二
    百七十八元，今雙方同意乙方返還新台幣七十萬元予甲方即可。」足見被告確實
    已為出賣人乙○○、陳靜喬收受甲○○○所交付之買賣價款，且自承擅自挪用其
    中一百二十萬元之價款無訛。倘被告辯稱：已將上開一百二十萬元價款交由乙○○，並與乙○○另行成立消費借貸關係而借得該筆款項等情不虛，則被告日後返
    還借款時，只須逕與乙○○私下接洽清償條件即可，又何來與甲○○○簽訂協議
    書並自承侵占犯行之必要？且乙○○果真同意出借其中一百二十萬元價款予被告
    在先，對於甲○○○未將購買房地價款悉數給付之緣由自當了然於胸，豈須分別
    於八十九年十二月二十七日、九十年一月十六日寄發存證信函向甲○○○催討不
  足之價款二百七十一萬九千七百十四元？抑有進者，乙○○於九十年一月十六日
    寄發存證信函中，更直指被告並未依約將購屋價款用以代繳陳靜喬向銀行貸款之
    利息，致令銀行一再向陳靜喬催繳利息，被告顯有侵占、背信之嫌等語，有該存
    證信函影本在卷足憑，更與被告所辯借款情節大相逕庭。雖證人乙○○於原審及
    本院審理時證稱：被告曾告知要先借款一百二十萬元週轉等語，惟此顯與該名證
    人前述寄發存證信函之舉動及信函內之用語情形迥異，且證人乙○○經詢以（被
    告）何時跟你借？借全部？證稱：「她打電話告訴我，有給我部分。房子辦過戶
    時，跟我說的。在電話中她說這筆錢她要先用，她說陸陸續收了錢，每一次收錢
    都有在電話中跟我講，有時是五十萬元，有時是一百萬元，：：：，詳細忘記了
    。買方共付了二百多萬元」等語，亦與前述被告自承挪用之金額不符，顯有事後
    迴護被告之虞，自無足取。另被告固以簽立協議書時並未詳細閱讀內容云云為辯
    ，然被告從事土地代書業務多年，尚非鄉鄙無知之徒，對於相關文書之用字遣詞
    及法律意義自無可能全然不知，更不致未經詳閱重要文件即率然簽名以表同意；
    縱證人許甘棠到庭證稱：該份協議書係由吳書儀擬定等語，但尚無礙於被告在簽
    署當時對於協議內容之充分認知，自難憑此遽為有利被告之認定。綜上所陳，被
    告前揭所辯要屬畏罪卸責之詞，不足採信。本案事證已臻明確，被告犯行堪以認
    定。
四、撤銷改判的理由：
    (1)撤銷原判決的理由：
      被告除受乙○○、甲○○○之委託，代為辦理甲○○○與乙○○間關於前述房
      地之買賣、登記及貸款等事務外，並有為乙○○收受買賣價款之權限，此業據
      證人乙○○到庭證明屬實，故告訴人甲○○○將買賣價款交予被告時，應即對
      出賣人乙○○發生債務清償之效果，是本件被告所侵占之款項應屬乙○○所有
      ，原審誤以告訴人甲○○○為被害人，就事實認定尚有未洽。
    (2)自為判決的論罪科刑理由：
      被告從事土地代書業務，對於甲○○○買受系爭房地所交付予乙○○之價款
        ，自具有業務上持有關係，竟恣意將之侵占入己，核其所為，係犯刑法第三
        百三十六條第二項之業務侵占罪。其先後二次侵占犯行，時間緊接，方法相
        同，觸犯構成要件相同之罪名，顯係基於概括犯意反覆為之，應依連續犯之
        規定論以一罪，並依法加重其刑。
      審酌被告雖於偵查中坦承犯行，卻於審理時一再飾詞狡辯，未見絲毫悔意，
        犯後態度已無足取；且其於偵查中自承遭詐騙集團騙取錢財後，始起意侵占
        ，犯罪動機亦無可值同情憫恕之處；又侵占金額高達一百二十萬元，所生危
        害自非輕微，並參以被告犯罪手段、與被害人已達成還款協議、具有高職畢
        業學歷之智識程度等一切情狀，量處如主文第二項所示之刑，以示懲儆。又
        被告前未曾受有期徒刑以上刑之宣告，有台灣高等法院被告全國前案紀錄表
        附卷可稽，被告行為後，已與甲○○○、乙○○達成還款協議，乙○○並到
        庭為迴護被告之詞，已如前述，應已取得被害人乙○○之諒解，被告經此偵
        審程序之教訓後，應知所警惕，而無再犯之虞，本院認其刑之宣告，以暫不
        執行為適當，併予諭知緩刑三年，以資惕勵。
五、適用的法律：
  (1)刑事訴訟法第三百六十九條第一項前段、第三百六十四條、第二百九十九條第一
    項前段。
  (2)刑法第三百三十六條第二項、第五十六條、第七十四條第一款，罰金罰鍰提高標
    準條例第一條前段。
中      華      民      國      九十三      年      五    月    十八    日
                                    臺灣高等法院臺中分院刑事第九庭
                                          審判長法  官  陳  筱  珮
                                                法  官  趙  春  碧
                                                法  官  張  國  忠
右正本證明與原本無異。
不得上訴。
                                                書記官  林  玉  惠
中      華      民      國      九十三   年       五      月    十九    日
刑法第三百三十六條第二項：
對於業務上所持有之物，犯前條第一項之罪者，處六月以上、五年以下有期徒刑，得
併科三千元以下罰金。
                                                                        Ｒ
